臺灣臺中地方法院刑事判決　　　　　　　　　　　　九十三年度易字第二三九六號
　　公　訴　人　臺灣臺中地方法院檢察署檢察官
　　被　　　告　乙○○
右列被告因詐欺案件，經檢察官提起公訴（九十三年度偵字第六二七一號），本院判
決如左：
    主  文
乙○○幫助意圖為自己不法之所有，以詐術使人將本人之物交付，累犯，處有期徒刑
肆月，如易科罰金，以參佰元折算壹日。
    事  實
一、乙○○前於民國（下同）八十六年間因傷害致死、妨害秩序等案件，經本院判處
    有期徒刑四年六月、一年，應執行有期徒刑五年四月確定，於九十二年三月十一
    日縮刑期滿執行完畢（本件已構成累犯）。其可預見黃志強（另案偵辦）向其借
    用金融機構帳戶，係再提供不詳姓名之人從事詐欺取財等非法之用，竟在不違背
    其本意下，基於幫助他人財產犯罪之不確定犯意，先於九十二年八月十五日在中
    國信託商業銀行文心分行申設帳號為000000000000號帳戶（下稱中
    信銀行帳戶）後，旋將前揭帳戶存摺、提款卡含密碼、印鑑交付黃志強，供黃志
    強基於幫助詐欺犯罪之未必故意，再轉交給綽號「阿助」成年男子（真實姓名年
    籍不詳）領取不法犯罪所得使用。嗣阿助基於意圖為自己不法所有之犯意，於九
    十三年二月二十五日十八時許，假藉健保局人員名義以電話向甲○○佯稱：可退
    回所溢繳之健保費云云，致甲○○陷於錯誤，於同日十九時十九分許，依其指示
    操作提款機，致分別匯款新臺幣（下同）九萬九千九百零七元入前揭乙○○所申
    設之中信銀行帳戶及帳號0000000000000000號帳戶內（另由檢
    察官簽分偵辦），嗣後甲○○發覺有異，始知受騙。
二、案經甲○○訴由臺中市警察局第五分局報請報請臺灣臺中地方法院檢察署檢察官
    偵查起訴。
    事  實
一、訊據被告乙○○對有將前揭帳戶借予黃志強使用之事自承在卷，惟矢口否認有幫
    助詐欺取財犯行，辯稱：是黃志強向我借戶頭，我沒有賣，也沒向黃志強拿錢，
    我和黃志強是朋友，當時沒有說要借多久，我共借他二本帳戶，因為黃志強說有
    一筆工程款要下來，他說他不方便，所以向我借帳戶。中信文心分行的帳戶是在
    九十二年九月份在黃志強當時光興路的住處借給他的。另彰化銀行的帳戶是在九
    十二年十月二十九日開戶完的晚上，到黃志強太平市○○路住處交給他的。我沒
    有向他收取五仟元的代價。因為他說工程款要轉到同一銀行，所以共借二本。中
    信、彰銀都是黃志強指定的。我有去跟黃志強要這二個帳戶，他說不見了云云。
    惟查：
（一）被害人甲○○遭詐欺取財，且因之將款項轉入被告上開中信銀行帳戶之事實，
      業據告訴人甲○○指訴明確，並有華南銀行自動櫃員機跨行轉帳交易明細表、
      被告中信銀行帳戶之開戶資料及歷史交易明細表在卷為憑，足見被告上開中信
      銀行帳戶確係供阿助領取詐騙甲○○之款項使用。
（二）又查，被告確係將上開中信銀行帳戶及另於九十二年十月二十九日至彰化商業
      銀行太平分行開立之帳號00000000000000號帳戶（下稱彰銀帳
      戶），先後於開戶當日出借予黃志強，黃志強再交予阿助使用等情，亦據被告
      對有將上開二帳戶出借予黃志強之事於本院陳明在卷（本院卷第三二頁），核
      與證人黃志強於偵訊所述相符，證人黃志強於偵訊並供稱：是我叫他（指乙○
      ○）去開戶（指中信銀行帳戶）的。因為：：我朋友綽號阿助，阿助是去我家
      開的廟拜拜時認識的，阿助說有一筆工程款要匯款，他欠銀行錢，帳戶有問題
      不能使用，所以叫我提供一個帳戶借他使用，而我也欠銀行錢，所以才拿乙○
      ○的該帳戶借阿助。有跟乙○○去銀行領錢，二次，錢領完就交給阿助，總共
      領了約三百萬元。（檢察官問：領完錢後為何沒將帳號還乙○○？）因為我朋
      友阿助拿去看，拿走了沒還，最後一筆錢領完，阿助叫我把存摺及錢拿去崇德
      路及文心路交叉口交給他。（檢察官問：你不覺得奇怪嗎？）有，但我後來找
      不到阿助的人。我沒報警也沒掛失，阿助拿走印章、存摺、金融卡，密碼寫在
      簿子上面等語（偵卷第九八頁），且供稱：乙○○有把彰銀帳戶交給我，我後
      來也在去年拿給阿助使用。（檢察官問：你何時存摺、金融卡交給阿助？）乙
      ○○交給我的當天，後來我跟阿助要，就找不到人了，我也覺得很奇怪等語在
      卷（偵卷第一００頁），再依被告中信銀行帳戶中，與證人黃志強所述相符之
      大筆提領現金、電匯日期係於九十二年九月二十五日提領現金九十五萬元、九
      月二十六日電匯五十萬及三十九萬五千元、十月一日提領現金九十五萬元，有
      中信帳戶之往來明細表可佐（偵卷第三九頁），可推定黃志強偵訊陳述所指將
      中信銀行帳戶存摺交予阿助之時間係指九十二年十月一日。則由證人黃志強之
      上開偵訊供述，其向被告所借之中信銀行帳戶及彰銀帳戶，均係交予阿助使用
      ，且黃志強曾與被告一同至銀行多次提領中信銀行帳戶之款項合計約三百萬元
      現金後，黃志強即將被告中信銀行帳戶之存摺等物全數交予阿助，其後，黃志
      強未索回該中信銀行帳戶，竟又於同年十月間再要求被告至彰銀開設帳戶，且
      俟被告於同年十月二十九日開立彰銀帳戶再交付予黃志強後，黃志強即於當日
      將彰銀帳戶交付予阿助使用，從而，黃志強明知阿助尚未返還被告之中信銀行
      帳戶之存摺等物，非但未辦理掛失，竟仍再向被告借用彰銀帳戶再交阿助使用
      ，顯見黃志強應知悉阿助借用被告中信銀行帳戶，並非供合法使用。
（三）再由黃志強先後向被告借用二個帳戶，被告竟均同意出借，且被告並由黃志強
      陪同，親自領取巨額款項，並對先行已出借之中信銀行帳戶未再聞問，即同意
      再開立彰銀帳戶出借予黃志強等情，被告顯認中信銀行帳戶之用途縱係供非法
      使用，亦不在意；再參以被告於警詢先供稱：我不知道中國信託銀行帳號已遭
      盜用，我是於昨日（指九十三年三月四日）十一時許接到銀行通知函後，馬上
      翻我的存摺、印章及提款卡，才發現已遺失，今日（指九十三年三月五日）九
      時許馬上到中國信託銀行辦理及說明云云（偵卷第二頁反面），且於警詢、偵
      訊供稱：自九十二年四月起承包工程，僱主多匯（指工程款）到我中國信託銀
      行文心分行的戶頭；開戶後九十二年八月接下第一筆生意，僱主是吳曉青。：
      我最後確定還在（指存摺等）時是九十二年九月二十四日，當時東西放在我機
      車的置物箱內云云（九十三年三月五日警詢偵卷第三、四頁；九十三年五月二
      十日偵訊偵卷第二七頁），後又於偵訊謊稱：彰銀帳戶開戶過一個月後，發現
      遺失云云（偵卷第一００頁），被告既能於警詢時即明確說明該非其使用之中
      信銀行帳戶於九十二年間之使用狀況及匯款人姓名，顯見其於製作警詢筆錄前
      ，已有所準備，對該帳戶之使用狀況已有所了解；再由其並於警詢、偵訊先後
      謊稱中信銀行帳戶及彰銀帳戶遺失，以隱暪上開二帳戶出借予黃志強之事，更
      足佐證其對所出借帳戶之使用狀況係非法使用，已有所認知，倘被告主觀上認
      其係出借帳戶供黃志強合法使用，則其何須於警詢、偵訊先後為帳戶遺失之虛
      偽不實之陳述？且其何須於不同時間先後出借二本帳戶，顯見被告應知悉黃志
      強係將其提供之帳戶再供他人不法使用，而仍同意出借帳戶。
（四）且按刑法上之故意，分為直接故意（確定故意）與間接故意（不確定故意），
      「行為人對於構成犯罪之事實，明知並有意使其發生者」為直接故意。「行為
      人對於構成犯罪之事實，預見其發生而其發生並不違背其本意者」為間接故意
      ；而間接故意與有認識的過失之區別，在於二者對構成犯罪之事實雖均預見其
      能發生，但前者對其發生並不違背其本意，後者則確信其不發生。且幫助犯之
      成立，以行為人主觀上認識被幫助者正欲從事犯罪或係正在從事犯罪，且該犯
      罪有既遂之可能，而其行為足以幫助他人實現構成要件者，即具有幫助故意，
      並不以行為人確知被幫助者係犯何罪名為必要。至於行為人在正犯實施犯罪前
      為幫助行為者，則構成事前幫助犯。茲查：
  １衡諸常情，今日一般人至金融機關如銀行、郵局等開設帳戶使用，係極為方便容
    易且迅速之事，苟有使用金融存款帳戶之正當用途，自以使用其本人或可信賴之
    親友申請之帳戶，最為便利安全，始可避免帳戶名義人反悔或心存歹念，利用通
    知掛失止付及換摺之方式，將帳戶內之款項領走一空，使用帳戶人反將蒙受損失
    ，故苟非具意圖以他人帳戶從事不法用途，並藉以逃避查緝，自無向他人借用帳
    戶之理。是依一般人通常之知識、經驗，均應知無相當信賴關係之人要求使用他
    人帳戶，係欲藉該帳戶取得不法犯罪所得，且欲以之隱匿帳戶內資金之實際取得
    人之身分，被告係年二十五歲之成年人，對此自難諉為不知。
  ２近來竊車恐嚇取財及利用「刮刮樂」等名義詐欺取財之犯罪類型層出不窮，該等
    犯罪，多數均係利用他人帳戶作為恐嚇取財或詐欺所得財物之出入帳戶，並經媒
    體廣為披載，被告縱使並不確知所出借之帳戶，係遭他人用以對被害人甲○○詐
    欺取財，亦無法確知取得帳戶之人係以何種方法於何時地為詐欺取財之具體內容
    ，惟對於其所出借之上揭帳戶，將遭人作為詐欺取財犯行所得財物匯入及提領之
    工具使用，應有概括之認識，且可預見其發生，竟仍同意出借，顯對帳戶供他人
    取得不法犯罪所得之用，亦不違背其本意，且其無確信帳戶不至遭利用為犯罪之
    用，仍將帳戶出借予黃志強轉借無信賴關係之阿助，足認被告基於幫助犯罪之不
    確定故意。
（五）被告猶辯稱：黃志強沒有說帳戶是借給阿助，不知黃志強與阿助的關係。我有
      去向黃志強要帳戶，他說不見了云云，倘其確有向黃志強索取中信銀行帳戶，
      而黃志強回覆帳戶遺失，被告何以未立即將中信銀行帳戶申報掛失？且其何以
      能深入了解該帳戶之使用狀況，並於警詢謊稱該帳戶係其使用？是其所辯顯非
      可採。事證明確，被告右揭犯行堪予認定。
二、查被告僅參與提供金融機關帳戶予他人供詐欺取財使用，並無證據證明其有參與
    詐欺取財之行為，或有與本件詐欺取財之詐騙之人有詐欺之犯意聯絡，是被告基
    於幫助之意思，參與詐欺取財構成要件以外之行為，為幫助犯。核被告所為，係
    犯刑法第三十條第一項、第三百三十九條第一項之幫助詐欺取財罪。被告幫助黃
    志強出借帳戶予阿助，供阿助犯上開詐欺罪，為幫助之幫助犯，仍係詐欺取財罪
    之幫助犯（二十八年七月二十五日最高法院刑庭總會決議可資參照），為從犯，
    依刑法第三十條第二項之規定，減輕其刑。再被告乙○○前於八十六年間因傷害
    致死、妨害秩序等案件，經本院判處有期徒刑四年六月、一年確定，應執行有期
    徒刑五年四月，於九十二年三月十一日縮刑期滿執行完畢，有臺灣臺中地方法院
    檢察署刑案資料查註紀錄表在卷可佐，其於五年以內再犯本件有期徒刑以上之罪
    ，為累犯，應依刑法第四十七條規定加重其刑。被告同時具有加重減輕事由，爰
    依法先加後減。爰審酌被告曾有犯罪紀錄，而同意出借帳戶供他人非法使用，助
    長他人犯罪風氣，惟其本身未實際參與本件詐欺取財之犯行，責難性較小，暨其
    犯後態度等一切情狀，量處如主文所示之刑，並諭知易科罰金之折算標準。
三、公訴意旨另以：被告於九十二年十月二十九日在彰化商業銀行太平分行申設帳戶
    0000000000000號帳戶後，將該帳戶存摺、提款卡及密碼、印鑑交
    予黃志強再轉交「阿助」，亦係犯幫助詐欺取財罪嫌云云，按刑法上之幫助犯，
    以正犯已經犯罪為構成要件，故幫助犯無獨立性，如無他人犯罪行為之存在，幫
    助犯即無由成立，最高法院六十年臺上字第二一五九號判例可資參照。查被告確
    有將上開彰銀帳戶出借黃志強再轉交阿助使用等情，業據被告於本院坦承在卷，
    核與證人黃志強所述相符，惟既無任何被害人指訴因遭詐騙而匯款至被告上開彰
    銀帳戶，即無任何積極證據足資證明阿助取得被告彰銀帳戶後，有持之詐騙他人
    ，使他人陷於錯誤而匯款至被告上開彰銀帳戶，從而，此部分既無正犯存在，自
    難僅因被告出借彰銀帳戶予黃志強，供其交予阿助使用，遽即論處被告此部分亦
    犯幫助詐欺取財罪嫌。此部分原應為無罪之諭知，惟公訴人顯認此部分與前開起
    訴並有罪部分有裁判上一罪關係，爰不另為無罪之諭知，併此敘明。
據上論斷，應依刑事訴訟法第二百九十九條第一項前段，刑法第三十條第一項、第二
項、第三百三十九條第一項、第四十七條、第四十一條第一項前段，罰金罰鍰提高標
準條例第一條前段、第二條，判決如主文。
中      華      民      國    九十三    年     十二     月    二十八    日
                                        臺灣臺中地方法院刑事第十庭
                                            審判長法官  郭  瑞  祥
                                                  法官  江  奇  峰
                                                  法官  黃  家  慧
右正本證明與原本無異。
如不服本判決，應於送達後十日內向本院提出上訴狀(須附繕本)，上訴於臺灣高等
法院臺中分院。
                                                 書記官
中      華      民      國    九十三    年     十二     月    二十八    日
附論罪科刑法條：
刑法第三百三十九條第一項
意圖為自己或第三人不法之所有，以詐術使人將本人或第三人之物交付者，處五年以
下有期徒刑、拘役或科或併科一千元以下罰金。
